臺灣板橋地方法院民事判決　　　　　　　94年度訴字第2104號
原　　　告　酉○○
訴訟代理人　巳○○
　　　　　　呂光武律師
被　　　告　子○○辛○○之繼.
　　　　　　丁○○辛○○之繼.
　　　　　　壬○○○辛○○之.
　　　　　　戊○○辛○○之繼.
　　　　　　癸○○辛○○之繼.
　　　　　　庚○○辛○○之繼.
　　　　　　甲○○辛○○繼承.
　　　　　　乙○○辛○○繼承.
　　　　　　辰○○○寅○○之.
　　　　　　申○○寅○○之繼.
　　　　　　未○○寅○○之繼.
　　　　　　午○○寅○○之繼.
　　　　　　卯○○寅○○之繼.
上列當事人間拆屋還地等事件，經本院於民國96年4 月27日言詞
辯論終結，判決如下：
    主  文
原告之訴駁回。
訴訟費用由原告負擔。
    事實及理由
一、程序方面：
  (一)原告於訴狀送達後，將訴之聲明由「先位聲明：被告丑○○
    應將其所占用附圖斜線所示坐落臺北縣林口鄉○○○段下福
    小段508-78地號（面積11平方公尺）、508-80地號（面積1
    平方公尺）、508-82地號（面積8 平方公尺）、508-83地號
    （面積83平方公尺）、508-86地號（面積42平方公尺）、50
    8-88地號（面積28平方公尺）、508-90地號（面積64平方公
    尺）等7 筆土地（以實測所占地號土地及面積為準）上之建
    物拆除，並將其基地騰空返還原告。被告丑○○應給付原告
    新臺幣（下同）參拾捌萬參仟捌佰玖拾肆元暨自起訴狀繕本
    送達被告丑○○之翌日起至清償日止按年利率百分之五計算
    之利息，並應自民國94年12月20日起至拆屋還地之日止按月
    給付原告參仟貳佰貳拾陸元。確認被告辛○○與原告間就坐
    落臺北縣林口鄉○○○段下福小段508地號內26.67坪土地之
    買賣關係不存在。確認被告寅○○與原告間就坐落臺北縣林
    口鄉○○○段下福小段508地號內26.66坪土地之買賣關係不
    存在。原告願供擔保，請准就第一、二項聲明宣告假執行。
    備位聲明：被告丑○○依69年3 月27日簽訂之不動產買賣契
    約所定應給付原告之尾款壹萬陸仟陸佰陸拾柒元應增為肆拾
    捌萬元。被告丑○○依69年5 月22日簽訂之不動產買賣契約
    所定應給付原告之尾款捌仟陸佰陸拾陸元伍角應增為貳拾肆
    萬伍仟貳佰柒拾貳元。被告辛○○依69年3 月27日簽訂之不
    動產買賣契約所定應給付原告之尾款捌仟參佰參拾參元應增
    為貳拾肆萬元。被告寅○○依69年5 月22日簽訂之不動產買
    賣契約所定應給付原告之尾款捌仟陸佰陸拾陸元伍角應增為
    貳拾肆萬伍仟貳佰柒拾貳元。原告願供擔保，請准就第一項
    至第四項聲明宣告假執行。」最後變更為「先位聲明：確認
    被告子○○、丁○○、壬○○○、戊○○、癸○○、庚○○
    、甲○○、乙○○等8 人與原告間就坐落臺北縣林口鄉○○○段下福小段508地號內26.67坪土地之買賣關係不存在。確
    認被告辰○○○、申○○、未○○、午○○、卯○○等5 人
    與原告間就坐落臺北縣林口鄉小南灣下福小段508地號內26.
    66坪土地之買賣關係存在。備位聲明：被告子○○、丁○○
    、壬○○○、戊○○、癸○○、庚○○、甲○○、乙○○等
    8人依69年3月27日簽訂之不動產買賣契約所定應給付原告之
    尾款捌仟參佰參拾參元應增為貳拾肆萬元。被告辰○○○、
    申○○、未○○、午○○、卯○○等5人依69年5月22日簽訂
    之不動產買賣契約所應給付原告之尾款捌仟陸佰陸拾陸元伍
    角應增為貳拾肆萬伍仟貳佰柒拾貳元。」，屬追加及變更應
    受判決事項之聲明，被告雖未同意，惟核其請求之基礎事實
    同一，且不甚礙被告之防禦及訴訟之終結，依民事訴訟法第
    255條第1項第2、7款之規定，應予准許。另原告並追加被告
    子○○、丁○○、壬○○○、戊○○、癸○○、己○○、庚○○、辰○○○、申○○、未○○、午○○、卯○○、丙○○、甲○○、乙○○等及撤回被告丙○○、辛○○、寅○○
    、己○○，其中被告丑○○於提起反訴後復撤回反訴，原告
    就先位聲明有關被告丑○○部分撤回，並於95年11月24日就
    備位聲明有關被告丑○○部分與被告丑○○成立調解在案，
    故本件被告僅子○○等13人，先予明。
  (二)被告未於言詞辯論期日到場，核無民事訴訟法第386 條各款
    所列情形，爰依原告之聲請，由其一造辯論而為判決。
二、原告主張：
  (一)被告丑○○（已成立調解）與被告辛○○（於起訴前之80年
    7月3日死亡，另行裁定駁回，其繼承人為被告子○○、丁○○、壬○○○、戊○○、癸○○、庚○○，其中被告辛○○
    之二哥周慶和於89年12月16日死亡，周慶和之長女被告己○○於71年11月19日死亡，被告己○○之夫被告丙○○於39年
    10月19日死亡，由被告己○○之女被告甲○○、被告己○○
    之子被告乙○○繼承）於69年3 月27日共同向原告購買原告
    所有坐落臺北縣林口鄉○○○段下福小段508 地號中分割寬
    48台尺長60台尺範圍之土地。被告丑○○復於69年5 月22日
    與被告寅○○（於起訴前之92年6 月28日死亡，另行裁定駁
    回，由被告辰○○○、申○○、未○○、午○○、卯○○繼
    承）共同向原告購買上開同一筆土地中分割寬32台尺長60台
    尺範圍之土地。上開買賣標的物508 地號土地於買賣時係屬
    農地，其買受人即被告丑○○、辛○○、寅○○於簽訂買賣
    契約之時均係無自耕能力人，復無民法第246條第1項但書或
    第2項之情形，依同條第1項前段規定，被告丑○○、辛○○
    於65年3 月27日與原告訂立之不動產買賣契約及被告丑○○
    、寅○○於65年5 月22日與原告訂立之不動產買賣契約應均
    屬無效。
  (二)如  鈞院審認上開買賣契約非自始無效，則原告備位聲請
    鈞院就上開買賣契約所定尾款，增加給付。上開土地於69年
    間買價格每坪700 元，被告丑○○與辛○○共同購買寬48台
    尺長60台尺範圍的土地（約80坪），尚有尾款25,000元未付
    。而被告丑○○與寅○○共同購買寬32台尺長60台尺範圍的
    土地（約53.32坪），尚有尾款17,333 元未付，自69年至起
    訴時歷經25年，前後幣值、物價均呈劇變，乃眾所周知的顯
    著事實，倘仍按原價給付，顯失公平。為此依起訴時之市價
    每坪20,000元計算應增加之數額：1.被告丑○○與辛○○共
    同購買80坪部分：未付之尾款25,000元佔買賣總價款56,000
    元的百分之45，按起訴時市價每坪20,000元的百分之45計算
    ，應給付之尾款應增為720,000 元（20,000元×0.45×80坪
    ），則被告丑○○占三分之二應給付之尾款應增為480,000
    元（720,000元×2/3），辛○○占三分之一應給付之尾款應
    增為240,000 元（720,000元×1/3）。2.被告丑○○與寅○○共同購買53.32坪部分：未付之尾款17,333 元佔買賣總價
    款37,333元的百分之46，按起訴時市價每坪20,000元的百分
    之46計算，應給付之尾款應增為490,544元（20,000元×0.4
    6×53.32坪），則被告丑○○占二分之一應給付之尾款應增
    為245,272 元（490,544元×1/2），被告寅○○占三分之一
    應給付之尾款應增為245,272元（490,544元×1/2）。
  (三)上開土地於起訴時之市價：於85年9月2日，原告將508 地號
    土地內約40坪土地售與訴外人林其達，約定每坪17,000元，
    總價款680,000 元，全部已於85年9月2日簽約時一次付清。
    嗣於92年11月間508 地號土地分割出一筆土地面積為53.845
    坪，較上開買賣契約所定40坪多出13.845坪，因情事變更，
    故訴外人林其達以92年11月間市價每坪20,000元購買多出的
    13.845坪，且於92年11月22日向原告購同小段508-3 地號土
    地（面積0.0035公頃）持分三分之一，亦以每坪20,000元購
    買，爰依民法第227條之2規定請求增加給付買賣尾款等語。
    併為聲明：1.先位聲明：確認被告子○○、丁○○、壬○○○、戊○○、癸○○、庚○○、甲○○、乙○○等8 人與原
    告間就坐落臺北縣林口鄉○○○段下福小段508地號內26.67
    坪土地之買賣關係不存在。確認被告辰○○○、申○○、未
    ○○、午○○、卯○○等5 人與原告間就坐落臺北縣林口鄉
    小南灣下福小段508地號內26.66坪土地之買賣關係存在。備
    位聲明：被告子○○、丁○○、壬○○○、戊○○、癸○○
    、庚○○、甲○○、乙○○等8人依69年3月27日簽訂之不動
    產買賣契約所定應給付原告之尾款捌仟參佰參拾參元應增為
    貳拾肆萬元。被告辰○○○、申○○、未○○、午○○、卯
    ○○等5人依69年5月22日簽訂之不動產買賣契約所應給付原
    告之尾款捌仟陸佰陸拾陸元伍角應增為貳拾肆萬伍仟貳佰柒
    拾貳元。
三、被告未於言詞辯論期日到場，亦未提出書狀作何聲明或陳述
    。
四、原告主張之事實，雖已據其提出與所述相符之（丑○○、辛○○與酉○○間）不動產買賣契約書、（丑○○、寅○○與
    酉○○間）不動產買賣契約書、（林其達與酉○○間）不動
    產買賣契約書、辛○○繼承系統表及相關戶籍謄本、寅○○
    繼承系統表及相關戶籍謄本、己○○繼承系統表及相關戶籍
    謄本（見本院卷一第17至24頁、第28至32頁、第99至120 頁
    、第165 至168 頁）為證，且被告已於相當時期受合法之通
    知，而於言詞辯論期日不到場，亦未提出（準備）書狀爭執
    ，依民事訴訟法第280 條第3 項前段、第1 項規定，視同自
    認。惟查：
  (一)按「以不能之給付為契約標的者，其契約為無效。但其不能
    情形可以除去，而當事人訂約時並預期於不能之情形除去後
    為給付者，其契約仍為有效。附停止條件或始期之契約，於
    條件成就或期限屆至前，不能之情形已除去者，其契約為有
    效。」、「契約成立後，情事變更，非當時所得預料，而依
    其原有效果顯失公平者，當事人得聲請法院增、減其給付或
    變更其他原有之效果。」，民法第246條、第227條之2第1項
    定有明文。
  (二)查丑○○、辛○○與原告間之69年3 月27日不動產買賣契約
    書第3 條第3 項載明：尾款25,000元正限於買賣登記文件提
    經地政事務所認為完備受理時付清。第4 條載明：乙方（原
    告）於第3 條第3 項收款時，應備本件不動產有關憑證及過
    戶需要證件交給甲方（丑○○、辛○○），並會同甲方辦理
    過戶登記手續。第5 條載明：乙方於第3 條第3 項收款時，
    應將本件標的物移交甲方管理使用等語（見本院卷第58至62
    頁），卻無約定何時應將買賣登記文件送交地政事務所審核
    是否可過戶，而僅約定尾款25,000元正限於買賣登記文件提
    經地政事務所認為完備受理時付清，同時辦理過戶登記手續
    及標的物移交買方管理使用等語，顯見雙方於訂立上開不動
    產買賣契約時，對於買方依土地法第30條應「能自耕（即有
    自耕能力）」但尚無「能自耕」之事實均已知悉，而於訂約
    時預期於不能之情形除去後為給付（即約定尾款25,000元正
    限於買賣登記文件提經地政事務所認為完備受理時付清、同
    時辦理過戶登記手續及標的物移交買方管理使用等語），則
    依民法第246 條第1 項但書規定，其契約仍為有效。另丑○○、寅○○與原告間之69年5 月22日不動產買賣契約書第3
    條第2 項載明：尾款俟主管地政機關分割後計算並將移轉登
    記書類送地政機關收件同時乙次結清。第4 條載明：乙方（
    原告）於第3 條（第2 項）收款時，應備本件不動產有關憑
    證及過戶需要證件交給甲方（丑○○、寅○○），並會同甲
    方辦理過戶登記手續。政府准許分割登記時立即辦理之，分
    割費用由乙方負擔。第5 條載明：乙方於第3 條第1 項收款
    時，應將本件標的物移交甲方管理使用等語（見本院卷第63
    至67頁），係約定尾款俟（政府准許分割登記時）主管地政
    機關分割後計算並將移轉登記書類送地政機關收件同時乙次
    結清，同時辦理過戶登記手續及標的物移交買方管理使用，
    且約定：政府准許分割登記時立即辦理（過戶登記手續），
    分割費用由原告負擔，顯見雙方於訂立上開不動產買賣契約
    時，對於賣方能否將買賣土地分割過戶登記予買方均已知悉
    或預見，而約定以政府准許分割登記時為辦理（過戶登記手
    續）義務之履行期或條件，並無約定尾款限於買賣登記文件
    提經地政事務所認為完備受理時付清、同時辦理過戶登記手
    續及標的物移交買方管理使用等語，其與丑○○、辛○○與
    原告間之69年3 月27日不動產買賣契約顯有不同，亦即前者
    依民法第246 條第1 項但書規定，其契約仍為有效，但後者
    並無民法第246 條第1 項但書之適用，如丑○○、寅○○與
    原告於69年5 月22 日 訂立不動產買賣契約時，寅○○若無
    「能自耕」之事實，則該不動產買賣契約即依土地法第30條
    規定自始無效。
  (三)原告於89年10月6 日出具確認書浮貼於（丑○○、辛○○與
    酉○○間）不動產買賣契約書、（丑○○、寅○○與酉○○
    間）不動產買賣契約書上，該確認書載明：本件買賣契約因
    至今仍受法令限制分割，故不能過戶，雖逾法定追訴期限，
    契約行為仍為有效，但所列將來分割過戶一切費用應由買方
    自行負擔等語（見本院卷第58至67頁之確認書及不動產買賣
    契約書），足見原告迄至89年10月6 日仍承認上開2 份不動
    產買賣契約有效。此就契約仍為有效之丑○○、辛○○與原
    告間69年3 月27日不動產買賣契約而言，因89年1 月26日土
    地法已刪除第30條有關「私有農地所有權之移轉，其承受人
    以能自耕者為限，並不得移轉為共有。但因繼承而移轉者，
    得為共有。違反前項規定者，其所有權之移轉無效」之規定
    ，而使不能之情形（承受人能否自耕之法令限制）除去，故
    為當然之理（當然有效，非因原告出具確認書而有效）。但
    就契約依土地法第30條規定自始無效之丑○○、寅○○與原
    告間69年5 月22日不動產買賣契約而言，卻不能因原告出具
    確認書而使之有效。是原告先位聲明，請求確認辛○○之繼
    承人即被告子○○、丁○○、壬○○○、戊○○、癸○○、
    庚○○、甲○○、乙○○等8 人與原告間就坐落臺北縣林口
    鄉○○○段下福小段508 地號內26.67 坪土地之買賣關係不
    存在。確認寅○○之繼承人即被告辰○○○、申○○、未○○、午○○、卯○○等5 人與原告間就坐落臺北縣林口鄉小
    南灣下福小段508 地號內26.66 坪土地之買賣關係存在，均
    乏依據，洵無足採。
  (四)丑○○、辛○○與原告於69年3 月27日訂立不動產買賣契約
    時，對於買方依土地法第30條應「能自耕（即有自耕能力）
    」但尚無「能自耕」之事實均已知悉，而於訂約時預期於不
    能之情形除去後為給付（即約定尾款25,000元正限於買賣登
    記文件提經地政事務所認為完備受理時付清、同時辦理過戶
    登記手續及標的物移交買方管理使用等語）等情，已如前述
    ，足見買賣雙方對於依該不動產買賣契約所須承擔之不確定
    風險（含應履行付清尾款、同時辦理過戶登記手續及標的物
    移交買方管理使用之時間點不明確，買賣土地之價值升降，
    買方已付出半數以上價款，卻未能管理使用及處分買賣土地
    之損失．．．等風險）已有相當之認識，必經過買賣雙方考
    慮後始決定訂立不動產買賣契約之書面，並無契約成立後，
    情事變更，非當時所得預料，或依其原有效果顯失公平之情
    形。更何況原告於89年10月6 日出具確認書浮貼於（丑○○
    、辛○○與酉○○間）不動產買賣契約書、（丑○○、寅○○與酉○○間）不動產買賣契約書上，該確認書載明：本件
    買賣契約因至今仍受法令限制分割，故不能過戶，雖逾法定
    追訴期限，契約行為仍為有效，但所列將來分割過戶一切費
    用應由買方自行負擔等語（見本院卷第58至67頁之確認書及
    不動產買賣契約書），亦未就尾款之是否應增加給付表示任
    何意見。再者，就依土地法第30條規定應屬自始無效之丑○○、寅○○與原告間69年5 月22日不動產買賣契約而言，該
    不動產買賣契約既係自始無效，自無「當事人得聲請法院增
    、減其給付或變更其他原有之效果。」之問題或必要。故丑
    ○○、辛○○與原告間69年3 月27日不動產買賣契約及丑○○、寅○○與原告間69年5 月22日不動產買賣契約，均與民
    法第227 條之2 第1 項之規定不符。是原告備位聲明，請求
    辛○○之繼承人即被告子○○、丁○○、壬○○○、戊○○
    、癸○○、庚○○、甲○○、乙○○等8 人依69年3 月27日
    簽訂之不動產買賣契約所定應給付原告之尾款捌仟參佰參拾
    參元應增為貳拾肆萬元。寅○○之繼承人即被告辰○○○、
    申○○、未○○、午○○、卯○○等5 人依69年5 月22日簽
    訂之不動產買賣契約所應給付原告之尾款捌仟陸佰陸拾陸元
    伍角應增為貳拾肆萬伍仟貳佰柒拾貳元，亦均乏依據，洵無
    足取。
  (五)基上，丑○○、辛○○與原告間69年3 月27日不動產買賣契
    約仍為有效，丑○○、寅○○與原告間69年5 月22日不動產
    買賣契約自始無效。丑○○、辛○○與原告間69年3 月27日
    不動產買賣契約及丑○○、寅○○與原告間69年5 月22日不
    動產買賣契約，均與民法第227 條之2 第1 項之規定不符。
五、從而，原告請求確認辛○○之繼承人即被告子○○、丁○○
    、壬○○○、戊○○、癸○○、庚○○、甲○○、乙○○等
    8 人與原告間就坐落臺北縣林口鄉○○○段下福小段508 地
    號內26.67 坪土地之買賣關係不存在。確認寅○○之繼承人
    即被告辰○○○、申○○、未○○、午○○、卯○○等5 人
    與原告間就坐落臺北縣林口鄉小南灣下福小段508 地號內26
    .66 坪土地之買賣關係存在，及依民法第227 條之2 規定，
    請求如上開先位聲明及備位聲明所示，均為無理由，應予駁
    回。
六、本件事證已臻明確，兩造其餘攻擊、防禦方法及舉證，經本
    院審酌後，認對於判決結果均無影響，爰不一一論述，併此
    指明。
據上論結，本件原告之訴為無理由，依民事訴訟法第385條第1項
前段、第78條，判決如主文。
中　　華　　民　　國　　96　　年　　4 　　月　　30　　日
                  民事第一庭    法  官  楊千儀
右為正本，係照原本作成。
如對本判決上訴，須於判決送達後20日內向本院提出上訴狀（需
按他造人數附繕本）。
中　　華　　民　　國　　96　　年　　4 　　月　　30　　日
                              　書記官　簡青根
